最高法院民事判決　　　　　　　　　　　　　　　八十八年度台上字第二一三六號
　　上　訴　人　丙○
　　　　　　　　乙○
　　　　　　　　甲○
　　兼　共　同
　　法定代理人　丁○○
　　被上 訴 人　國華人壽保險股份有限公司
　　法定代理人　張貞松
　　訴訟代理人　吳光陸律師
右當事人間請求給付保險費（保險金）事件，上訴人對於中華民國八十七年一月十九
日台灣高等法院台南分院第二審判決（八十六年度保險上字第一號），提起上訴，本
院判決如左：
    主  文
上訴駁回。
第三審訴訟費用由上訴人負擔。
    理  由
本件上訴人主張：上訴人丙○、乙○、甲○之父、即上訴人丁○○之夫王鵬程，生前
分別以伊為受益人，向被上訴人投保(一)、二十年定期終身壽險，保險期間自民國七十
七年十一月十一日起，要保人及被保險人均為王鵬程，受益人為丁○○，壽險保險金
額新台幣（下同）一百一十萬元，平安保險身故及殘廢保險金額一百萬元；(二)、快樂
教育年金保險，保險期間自八十年五月十七日起至九十九年五月十六日止，要保人及
被保險人均為王鵬程，受益人為丙○，壽險保險金額五十萬元，平安保險身故及殘廢
保險金額一百萬元；(三)、二十年期至尊保本終身保險，保險期間自八十三年八月二十
九日起，要保人為台灣大象環境工程有限公司，受益人為上訴人，壽險保險金額八百
四十萬元，平安保險身故及殘廢保險金額七百萬元，附加定期保險（原判決誤載為定
額保險），金額為五百萬元。嗣王鵬程於八十五年六月十日墜樓死亡，伊向被上訴人
請求給付上開保險金，被上訴人竟以王鵬程係自殺死亡為由，除二十年定期終身壽險
及快樂教育年金保險中之壽險部分保險金外，餘均拒絕理賠。王鵬程墜樓死亡，無論
係因不慎或其他原因所造成，絕非出於自殺之故意，被上訴人應予理賠等情，求為命
被上訴人給付丁○○、丙○各一百萬元，又給付上訴人二千零四十萬元，及均自八十
五年七月六日起算之法定利息之判決。
被上訴人則以：王鵬程之配偶丁○○在警訊及檢察官偵訊時，均稱王鵬程係跳樓自殺
，而平安保險契約之保險範圍，依該契約條款第二條約定，不包含自殺死亡；又依至
尊保本終身保險契約條款第十八條約定，被保險人於契約訂立二年內故意自殺者，保
險人不負給付保險金之責任，故本件伊無給付保險金之責任等語，資為抗辯。
原審斟酌全辯論意旨及調查證據之結果，以：上訴人前揭主張王鵬程分別以伊為受益
人與被上訴人訂立保險契約，嗣王鵬程於八十五年六月十日死亡之事實，業據其提出
保險單、要保書、相驗屍體證明書為證，並經原審調閱台灣台南地方法院檢察署八十
五年度相字第八七一號相驗卷宗查明屬實，堪予認定。查被保險人王鵬程係於八十五
年六月十日早晨六時十五分許，經發現自住家台南縣永康市○○街七五巷五號之六樓
墜樓死亡，有上開相驗卷宗足稽，並經證人許至樁於第一審就其事後發現王鵬程墜落
在其住家旁空地之經過情形證述綦詳，且丁○○於八十五年六月十日其夫王鵬程死亡
當日上午，在台南縣警察局永康分局鹽行派出所警訊，及嗣經檢察官偵訊時，陳稱伊
夫因最近壓力大，導致跳樓自殺念頭，在未跳樓前兩天就有精神異常，有要輕生之念
頭，他是市政大樓二期的保證廠商，因原承建廠商宏詮建設張海龍（即宏詮營造有限
公司，下稱宏詮公司）要宣布倒閉，破產後市政府會要求伊夫賠償或承受，他沒能力
承建，已是一至二個月之事云云。丁○○為王鵬程之配偶，與王鵬程朝夕相處，對其
死亡前心理狀況，工作情形，有無輕生念頭，自屬知之最稔，丁○○於事發當日警訊
及檢察官偵訊中，不僅確指王鵬程係自殺死亡，且就王鵬程自殺之原因亦有清楚合理
之回答，顯見丁○○確有其夫會自殺之認識，雖其未親睹王鵬程跳樓自殺，但其上開
陳述，應屬可信。又查王鵬程於死亡前一天晚上離家，丁○○乃向友人求助，嗣經人
發覺王鵬程躺在住家附近鐵軌而報警，丁○○及友人陳火炎、許志樁前往警察局將王
鵬程帶回。上訴人雖主張王鵬程係因迷路誤入大武街鐵道，並無臥軌自殺之意圖。惟
依證人即鐵路警察局第三警務段警員蔡崑財、證人陳火炎於第一審之證述，及證人許
志樁於台灣台南地方法院檢察署偵訊之證述，該鐵道距王鵬程之住處甚近，則王鵬程
對該處地形有相當認識，縱其誤入鐵道，亦不致站在鐵軌中間達四十分鐘之久，且王
鵬程平日健談，當日面對妻子及友人卻不發一言，僅對陳火炎稱「你不要了解太多」
，並堅持不願返家，顯見王鵬程於死亡前情緒已十分惡劣，確有輕生之念。是上訴人
上開主張不足採信。上訴人雖臆測王鵬程或可能在樓頂欲便尿而跌下，證人即其鄰居
張葉證稱，伊於（陳屍）現場曾見王鵬程外褲拉鍊全開，下體露出云云。惟查王鵬程
住家樓頂四周有九十公分高之護牆，已達一般人之腰部，除非王鵬程爬上該九十公分
高之樓頂護牆欲便尿而跌下，否則，豈有因此而跌下地面之可能，而若謂王鵬程係爬
上九十公分高之護牆便尿，顯有違常理，不可採信。上訴又辯稱，王鵬程死前精神即
呈異常，其因精神異常導致死亡，並非故意自殺云云，並舉證人莊惠貞、李慶煌、蔡
長山為證，經查上開證人雖到庭證稱王鵬程於死前言行、舉止及精神狀況有異常現象
等情。縱王鵬程精神有異常，惟其自殺時，如對其行為仍有認識，即非達到不能辨識
自己行為之程度，不得謂其非屬故意自殺而無保險人之除外責任條款之適用。查依丁
○○在檢察官偵訊時之陳稱及莊惠貞在原審之證述，王鵬程生前既能參與宏銓公司之
債務會議，且能與李慶煌核算宏銓公司承包台南市政府行政中心新建工程未竟工程之
工程款，深知利害關係，而決定讓李慶煌接手，足見其意識仍甚清楚，縱有精神異常
，程度尚非十分嚴重；另在出事前之八十六年六月十日清晨，王鵬程在警察局，仍能
與友人溝通，對友人之關心，會表示「不要了解太多」，最後接受友人規勸回家，回
家後仍與劉茂山在客廳聊天，並知一夜未睡，向友人表示欲上樓去休息，而獨自一人
開啟電梯上樓，是被上訴人主張王鵬程生前意識仍很清楚，並無心神喪失情事，自屬
非虛。上訴人上開抗辯，亦無可採。經查台南市政府行政中心新建工程因原承包商宏
詮公司財務發生問題停工，其施工進度經估驗核算約為百分之三十二，嗣由保證廠商
長群營造股份有限公司（下稱長群公司）繼續施工，唯長群公司又因缺乏建築裝璜施
工經驗無法繼續施工，由其保證廠商偉銓營造有限公司承接施工等情，有台南市政府
八十六年十月十四日函可稽。而台南市政府行政中心二期工程原發包金額達九億六千
餘萬元（見卷附台南市政府八十六年十二月一日函），原承包廠商既僅完成百分之三
十二，則該工程仍有大部分尚未完成，且接手之長群公司雖於八十五年八月十五日申
報復工，仍無法完工，可見上訴人丁○○於偵查中所述該工程問題造成王鵬程之困擾
及壓力，當屬非虛。末查平安保險契約條款第二條約定，被保險人於契約有效期間內
，因遭遇外來突發的意外傷害事故，並以此意外傷害事故為直接且單獨原因，致其身
體蒙受傷害或因而殘廢或死亡時，依照本契約的約定，給付保險金。又至尊保本終身
保險契約訂立日為八十三年八月十八日，其保險契約條款第十八條第一項第三款（原
判決誤載為第三項）約定，被保險人在契約訂立或復效之日起二年內故意自殺或自成
殘廢，保險人不負給付保險金之責任，有保險契約條款可稽。而被保險人王鵬程係於
八十三年八月十八日二年內之八十五年六月十日自殺死亡，則上訴人自不得依保險契
約對被上訴人為本件請求。從而上訴人本於上開保險契約，請求被上訴人給付丁○○
、丙○各一百萬元，又給付上訴人二千零四十萬元，及均自八十五年七月六日起算之
法定利息，均有未合，為其心證之所由得。因而維持第一審所為上訴人敗訴之判決，
駁回其上訴，經核於法洵無違誤。上訴論旨，徒就原審取捨證據、認定事實之職權行
使，暨贅述之理由，指摘原判決不當，聲明廢棄，不能認為有理由。
據上論結，本件上訴為無理由。依民事訴訟法第四百八十一條、第四百四十九條第一
項、第七十八條，判決如主文。
中      華      民      國    八十八    年      九      月     十七     日
                              最高法院民事第二庭
                                  審判長法官  曾  桂  香
                                        法官  劉  延  村
                                        法官  徐  璧  湖
                                        法官  劉  福  聲
                                        法官  黃  秀  得
      右正本證明與原本無異
                                              書  記  官
中      華      民      國    八十八    年      十      月      二      日
